臺灣臺東地方法院刑事判決
110年度原訴字第18號
公  訴  人  臺灣臺東地方檢察署檢察官
被      告  謝振福


            林文祥


共      同
指定辯護人  本院公設辯護人丁經岳  
上列被告因違反廢棄物清理法等案件，經檢察官提起公訴（109
年度偵字第827號），而被告於本院準備程序中就被訴事實為有
罪之陳述，經本院告知簡式審判程序意旨，並聽取當事人及辯護
人之意見後，本院合議庭裁定由受命法官獨任依簡式審判程序審
理，判決如下：
    主  文
謝振福共同犯廢棄物清理法第四十六條第四款前段之非法清理廢
棄物罪，處有期徒刑陸月，如易科罰金，以新臺幣壹仟元折算壹
日。緩刑貳年，並應於判決確定後陸月內，向公庫支付新臺幣伍
萬元。
林文祥共同犯廢棄物清理法第四十六條第四款前段之非法清理廢
棄物罪，處有期徒刑陸月，如易科罰金，以新臺幣壹仟元折算壹
日。緩刑貳年，並應於判決確定後陸月內，向公庫支付新臺幣肆
萬伍仟元。
　　事  實
一、謝振福係新福工程行負責人，林文祥則為謝振福僱請之工人
    。謝振福、林文祥於民國109年2月13日16時45分許，共同基
    於未領有廢棄物清除許可文件而從事廢棄物清除、擅自占用
    他人保安林之犯意聯絡，自臺東縣卑南鄉太平村某處，共同
    將謝振福承攬工程所產生含有水泥、水泥袋、磁磚、木條等
    之營建事業廢棄物1批（下稱本案廢棄物），以車牌號碼000
    -0000號自用小貨車，載運至臺東縣○○市○○段0000號地號之
    第2517號國有保安林地（下稱2517號保安林）棄置，以此方
    式非法占用面積6平方公尺之2517號保安林。嗣經行政院農
    業委員會林務局臺東林區管理處（下稱臺東林管處）報警處
    理，始悉上情。
二、案經內政部警政署保安警察大隊第七總隊第九大隊報告臺灣
    臺東地方檢察署檢察官偵查起訴。
    理  由
一、認定犯罪事實所憑之證據及理由
　㈠上揭犯罪事實，業據被告謝振福、林文祥於警詢、檢察官事
    務官詢問、本院準備程序及審理中均供承不諱（警卷第1至6
    頁，交查卷第14至15頁，本院卷第43頁、第53至56頁），並
    有內政部警政署保安警察第七總隊第九大隊警員偵查報告、
    臺東縣環境保護局事業廢棄物稽查工作紀錄表、2517號保安
    林遭丟棄垃圾位置圖及土地建物查詢資料、地籍圖查詢資料
    、現場監視錄影畫面翻拍照片及廢棄物照片、車輛詳細資料
    報表、新福工程行商工登記資料、臺灣臺東地方檢察署現場
    履勘筆錄、臺東縣臺東地政事務所109年12月8日東地所測量
    字第1090008842號函暨2517號保安林土地登記公務用謄本、
    土地參考資料及土地複丈成果圖、行政院農業委員會林務局
    臺東林區管理處110年1月29日東政字第1107100316號函暨廢
    棄物傾倒位置示意圖及丟棄廢棄物現場位置照片附卷可佐（
    警卷第7至16頁、第27至28頁，交查卷第21至29頁、第33至3
    7頁），足認被告2人之任意性自白與事實相符，堪以採信。
　㈡廢棄物清理法第46條第4款前段構成要件之說明
　⒈按廢棄物清理法所稱之廢棄物，分為一般廢棄物及事業廢棄
    物二類；建築廢棄物，屬於事業廢棄物之範圍。而工程施工
    建造、建築拆除、裝修工程及整地刨除所產生之事業廢棄物
    ，固屬內政部於99年3月2日修正公布之「營建事業廢棄物再
    利用種類及管理方式」編號7所規定之「營建混合物」；然
    依其規定，須經具備法定資格（編號7第3點）及具廢棄物分
    類設備或能力之再利用機構，將產生之營建事業廢棄物加以
    分類（編號7第4點），經分類作業後，屬營建剩餘土石方部
    分依「營建剩餘土石方處理方案」處理；屬內政部公告之一
    般事業廢棄物再利用種類部分，依公告之管理方式辦理；至
    其他非屬營建剩餘土石方，亦非屬公告可再利用部分，應依
    廢棄物清理法規定清除處理或再利用，送往合法掩埋場、焚
    化廠、合法廢棄物代處理機構或再利用事業機構（編號7第5
    點）。亦即，僅在分類後，依相關規定處理可作為資源利用
    者，始非屬於廢棄物，倘若未經分類，即非屬「營建剩餘土
    石方」或「一般事業廢棄物再利用種類」，自仍應依廢棄物
    清理法之規定清除、處理或再利用（最高法院105年度台上
    字第411號判決要旨參照）。再按廢棄物清理法第46條第4款
    之未領有許可文件清理廢棄物罪，其犯罪主體，不以廢棄物
    清理業者為限，只要未依第41條第1項規定領有廢棄物清除
    、處理許可文件，而從事貯存、清除、處理廢棄物，即為該
    當（最高法院109年度台上大字第3338號判決參照）。
  ⒉查被告2人所棄置之本案廢棄物，業據被告謝振福坦承係其承
    攬工程所產生，且其內混含水泥袋、水泥、磁磚（交查卷第
    14頁，本院卷第54頁），復依現場蒐證之資料，除上揭物品
    外另混含有木條，亦有廢棄物照片在案可佐（警卷第16頁）
    ，足徵本案廢棄物屬廢棄物清理法所列管之「一般事業廢棄
    物」，且被告2人顯未先將本案廢棄物妥善分類，亦未依同
    法第41條第1項規定領有廢棄物清除許可文件，而從事清除
    本案廢棄物，已該當同法第46條第4款前段之構成要件。檢
    察官起訴書關於本案廢棄物之記載，亦應予更正補充如上所
    示，附此敘明。從而，本案事證明確，其等犯行均堪認定，
    應予論科。
二、論罪科刑
  ㈠核被告2人所為，均係犯廢棄物清理法第46條第4款前段之非
    法清理廢棄物罪、森林法第51條第3、1項之於他人保安林內
    擅自占用罪。再其等間具犯意聯絡及行為分擔，依刑法第28
    條規定，應論以共同正犯。
　㈡被告2人所犯森林法第51條第3、1項之於他人保安林內擅自占
    用罪，均裁量不依同條第3項加重其刑
　⒈按人民身體之自由應予保障，憲法第8條定有明文。限制人身
    自由之刑罰，嚴重限制人民之基本權利，係不得已之最後手
    段。立法機關如為保護合乎憲法價值之特定重要法益，並認
    施以刑罰有助於目的之達成，又別無其他相同有效達成目的
    而侵害較小之手段可資運用，雖得以刑罰規範限制人民身體
    之自由，惟刑罰對人身自由之限制與其所欲維護之法益，仍
    須合乎比例之關係，尤其法定刑度之高低應與行為所生之危
    害、行為人責任之輕重相稱，始符合憲法罪刑相當原則，而
    與憲法第23條比例原則無違（司法院大法官釋字第544、551
    、646、669、775、777號解釋參照）。
　⒉次按，刑法總則之加重係概括性之規定，所有罪名均一體適
    用；刑法分則之加重，係就犯罪類型變更之個別犯罪行為予
    以加重，成為另一獨立之罪名。又刑法第41條第1項前段所
    稱犯最重本刑為5年以下有期徒刑之刑者，係指法定最重本
    刑而言，並不包括依總則加重或減輕情形在內（司法院院解
    字第3755號解釋、最高法院109年度台非字第60號判決參照
    ）。再按森林法第51條第3項規定係稱「得加重……」，而非
    「加重……」、「應加重……」，則法院對於行為人所犯於他人
    保安林內擅自占用罪，是否依該項規定加重其刑，既有自由
    裁量之權，倘未依該項規定加重，其法定最重本刑仍為有期
    徒刑5年，如宣告6月以下有期徒刑，自仍符合刑法第41條第
    1項前段所規定得易科罰金之要件（最高法院107年度台上字
    第3623號判決參照）。
　⒊起訴書載被告2人所犯之罪，經想像競合後均應從一重之森林
    法第51條第3、1項之於他人保安林內擅自占用罪，是可推悉
    公訴意旨認其等均應依同條第3項裁量加重。惟參諸上揭說
    明，該罪倘裁量加重，因屬刑法分則之加重而構成另一獨立
    罪名，最重本刑將逾5年而不符易科罰金之要件，自屬對人
    民自由權利之重大限制。茲因本院認其等之犯罪情狀與主觀
    惡性均非重大，犯後態度亦堪稱良好（詳如下述刑法第59條
    酌減其刑之說明），且起訴書亦未具體敘明有何裁量加重刑
    度之必要性，再者，森林法第51條第1項法文已有最輕本刑
    有期徒刑6月之下限，業足收懲儆之效，爰秉諸刑法最後手
    段性與罪刑相當原則之憲法誡命，裁量俱不依同條第3項規
    定加重其等刑度。
　㈢被告2人均以一行為觸犯上揭2罪。而①廢棄物清理法第46條第
    4款前段之法定刑度為「1年以上5年以下有期徒刑，得併科1
    500萬元以下罰金」；②森林法第51條第3、1項之法定刑度因
    裁量不依同法第3項加重，是仍為「6月以上5年以下有期徒
    刑，得併科60萬元以下罰金」。茲因上揭2罪有期徒刑之最
    高度相等，依刑法第35條第2項規定，以最低度之較長者為
    重，是依同法第55條之想像競合規定，均從一重之廢棄物清
    理法第46條第4款前段之非法清理廢棄物罪處斷。
　㈣均裁量依刑法第59條規定酌減其刑
　⒈按刑法第59條規定犯罪之情狀可憫恕者，得酌量減輕其刑，
    其所謂「犯罪之情狀」，與同法第57條規定科刑時應審酌之
    一切情狀，並非有截然不同之領域，於裁判上酌減其刑時，
    應就犯罪一切情狀（包括第57條所列舉之10款事項），予以
    全盤考量，審酌其犯罪有無可憫恕之事由（即有無特殊之原
    因與環境，在客觀上足以引起一般同情，以及宣告法定低度
    刑，是否猶嫌過重等等），以為判斷（最高法院95年度台上
    字第6157號判決參照）。次按「犯罪後之態度」為科刑輕重
    應審酌事項之一，其就被告犯罪後悔悟之程度而言，包括被
    告在刑事訴訟程序中，於緘默權保障下所為之任意供述，是
    否坦承犯行或為認罪之陳述。除非有證據證明被告之自白或
    認罪係非出於悔悟提出者，否則祇須被告具體交代其犯行，
    應足以推認其主觀上係出於悔過之事實，是以被告自白或認
    罪，不惟可節省訴訟勞費，使明案速判，亦屬其人格更生之
    表徵，自可予以科刑上減輕之審酌（最高法院104年度台上
    字第1916號判決參照）。
　⒉觀諸廢棄物清理法第46條第4款前段之法文，法定最低刑度為
    「有期徒刑1年」。同為觸犯上揭條文者，其原因動機不一
    ，犯罪情節亦未必盡同，其所造成之危害社會程度自屬有異
    ，法律科處此類犯罪，所設之法定最低本刑卻相同，不可謂
    不重。經查：
　⑴被告2人俱稱其等僅有本案行為1次（警卷第2、5頁，交查卷
    第14頁，本院卷第54頁），且依卷證資料，尚無證據足佐其
    等尚有類似觸法行為；復參以本案廢棄物具相當重量，有前
    揭廢棄物照片附卷可考，尚不致輕易隨風對外散布，或即時
    滲入土壤，對環境、生態及社會大眾健康之影響尚屬有限，
    且所產生之清運費用經估算共1萬8500元，亦有前揭臺東林
    管處函文在案足佐（交查卷第33頁），足證其等犯罪情狀尚
    非甚鉅。
　⑵再酌以其等供稱：犯罪動機係因原先欲將本案廢棄物載運至
    知本掩埋場，然被拒收後不知如何處理，故棄置在2517號保
    安林等語（警卷第2至3頁、第5頁，交查卷第14頁），足認
    其等並非自始心存棄置本案廢棄物在2517號保安林之惡意；
    又被告林文祥稱：其等案發後原要將本案廢棄物運走，但警
    察說先不要清等語（交查卷第15頁），堪認其等主觀惡性亦
    非重大。
　⑶末其等於歷次供述中均坦承不諱，並於本院審理中表露誠摯
    之悔意，亦希望能負擔清運費用以盡力彌補犯行所造成之損
    害等節（本院卷第54至56頁），參諸上揭說明，得認係其等
    人格更生之表徵，屬量刑上從輕之有利因子。
　⑷綜合上揭情狀，本院認本案法定之最低刑度，與其等之個案
    情節相秤，猶有情輕法重之憾，在客觀上足以引起一般同情
    ，以處以相當之有期徒刑即足懲儆，並可達防衛社會之目的
    ，爰秉諸比例原則，均依刑法第59條酌減其等之法定刑度。
  ㈤爰以行為人之責任為基礎，審酌被告2人未領有廢棄物清除許
    可文件，猶將本案廢棄物載運至2517號保安林棄置，以此方
    式擅自占用保安林，所為固非可取。惟念及其等之犯罪情狀
    、主觀惡性均非重大，犯後態度亦堪良好，兼衡被告謝振福
    、林文祥於本院審理中分別自述國小畢業之智識程度、從事
    泥作之職業背景、月收入約4、5萬元、需扶養就讀國小之孫
    子1人、家境小康之家庭經濟狀況；國中畢業之智識程度、
    從事泥作之職業背景、月收入約4萬元、需扶養雙親、家境
    普通之家庭經濟狀況等一切情狀（本院卷第55頁），爰分別
    量處如主文所示之刑，並均諭知易科罰金之折算標準。
三、被告2人均未曾因故意犯罪受有期徒刑以上刑之宣告，有臺
    灣高等法院被告前案紀錄表2份在卷可稽（本院卷第33、37
    頁），其等因一時失慮，致偶罹刑典，且犯後始終坦承犯行
    不諱，信其等歷此偵審程序及科刑教訓後，應知所警惕，當
    無再犯之虞，本院因認宣告之刑以暫不執行為適當，爰均依
    刑法第74條第1項第1款規定，宣告緩刑2年，以期自新。惟
    為敦促其等深切記取教訓，避免其等再度犯罪，爰參酌其等
    犯罪支配程度之高低、清運本案廢棄物費用共約1萬8500元
    等節，併依刑法第74條第2項第4款規定，命其等應於判決確
    定後6月內，向公庫分別支付如主文所示之金額，冀能使其
    等確實明瞭其行為所造成之危害，且此部分依同條第4項規
    定，得為民事強制執行之名義。倘其等違反上揭所定負擔情
    節重大，足認原宣告之緩刑難收其預期效果，而有執行刑罰
    之必要，依刑法第75條之1第1項第4款規定，檢察官得聲請
    撤銷其等緩刑之宣告，併此敘明。
四、均裁量依刑法第38條之2第2項規定，不予宣告犯罪所得之沒
    收或追徵
　㈠按犯罪所得，屬於犯罪行為人者，沒收之；於全部或一部不
    能沒收或不宜執行沒收時，追徵其價額，刑法第38條之1第1
    項前段、第3項分別定有明文。次按犯罪所得及追徵之範圍
    與價額，認定顯有困難時，得以估算認定之；有過苛之虞、
    欠缺刑法上之重要性、犯罪所得價值低微，或為維持受宣告
    人生活條件之必要者，得不宣告或酌減之，刑法第38條之2
    亦有明文。
　㈡查被告2人以棄置本案廢棄物之方式，擅自占用2517號保安林
    而取得相當於租金之不當得利，此固屬其等之犯罪所得，本
    應宣告沒收或追徵。惟其等占用面積僅6平方公尺，而2517
    號保安林依其等行為時之當期申報地價，亦僅130元/平方公
    尺，有前揭2517號保安林土地登記公務用謄本附卷足佐，參
    酌平均地權條例施行細則第21條及行政院核定之國有出租基
    地租金率，租金以占用土地當期土地申報地價之總額5%計算
    為宜，是其等占用2517號保安林1年之犯罪所得，經估算應
    共為39元（計算式：6平方公尺X130元/平方公尺X5%=39元）
    。復究查其等占用2517號保安林之期間，自行為時之109年2
    月13日起開始，然臺東林管處於同年11月16日前業將本案廢
    棄物清理完畢，亦有前揭臺灣臺東地方檢察署現場履勘筆錄
    在案可稽，是其等占用期間實際不滿1年，從而其等犯罪所
    得亦應共少於39元。蓋其等之犯罪所得，經估計後價值低微
    ，無助達成犯罪預防之目的，執行之效果與所耗費之公益資
    源亦顯然不符比例，足認無刑法上之重要性，故依刑法第38
    條之2第2項規定，爰不予宣告其等犯罪所得之沒收或追徵。
據上論斷，應依刑事訴訟法第273條之1第1項、第299條第1項前
段，廢棄物清理法第41條、第46條第4款前段，森林法第51條第3
項、第1項，刑法第11條前段、第28條、第55條、第59條、第41
條第1項前段、第74條第1項第1款、第2項第4款，判決如主文。
本案經檢察官謝慧中提起公訴，檢察官林永到庭執行職務。
中　　華　　民　　國　　110 　年　　5 　　月　　20　　日
                  刑事第二庭  法  官  李昆儒
以上正本證明與原本無異。
如不服本判決應於收受送達後20日內向本院提出上訴書狀，並應
敘述具體理由；其未敘述上訴理由者，應於上訴期間屆滿後20日
內向本院補提理由書（均須按他造當事人之人數附繕本）。「切
勿逕送上級法院」。告訴人或被害人對於本判決如有不服，請書
具不服之理由狀，請求檢察官上訴者，其上訴期間之計算係以檢
察官收受判決正本之日期為準。
                              書記官  黃健豪　　　　　　
中　　華　　民　　國　　110 　年　　5 　　月　　20　　日
附錄本案論罪科刑法條全文
廢棄物清理法第46條
有下列情形之一者，處1年以上5年以下有期徒刑，得併科新臺幣
1500萬元以下罰金：
一、任意棄置有害事業廢棄物。
二、事業負責人或相關人員未依本法規定之方式貯存、清除、處
    理或再利用廢棄物，致污染環境。
三、未經主管機關許可，提供土地回填、堆置廢棄物。
四、未依第41條第1項規定領有廢棄物清除、處理許可文件，從
    事廢棄物貯存、清除、處理，或未依廢棄物清除、處理許可
    文件內容貯存、清除、處理廢棄物。
五、執行機關之人員委託未取得許可文件之業者，清除、處理一
    般廢棄物者；或明知受託人非法清除、處理而仍委託。
六、公民營廢棄物處理機構負責人或相關人員、或執行機關之人
    員未處理廢棄物，開具虛偽證明。
森林法第51條
於他人森林或林地內，擅自墾殖或占用者，處6月以上5年以下有
期徒刑，得併科新臺幣60萬元以下罰金。
前項情形致釀成災害者，加重其刑至2分之1；因而致人於死者，
處5年以上12年以下有期徒刑，得併科新臺幣100萬元以下罰金，
致重傷者，處3年以上10年以下有期徒刑，得併科新臺幣80萬元
以下罰金。
第1項之罪於保安林犯之者，得加重其刑至2分之1。
因過失犯第1項之罪致釀成災害者，處1年以下有期徒刑，得併科
新臺幣60萬元以下罰金。
第1項未遂犯罰之。
犯本條之罪者，其供犯罪所用、犯罪預備之物或犯罪所生之物，
不問屬於犯罪行為人與否，沒收之。